【裁判字號】    98,訴,109
【裁判日期】    980402
【裁判案由】    強盜等
【裁判全文】
臺灣新竹地方法院刑事判決               98年度訴字第109號
公  訴  人  臺灣新竹地方法院檢察署檢察官
被      告  丙○○
                      （
指定辯護人  本院公設辯護人甲○○
上列被告因強盜案件，經檢察官提起公訴（98年度偵緝字第77號
），本院判決如下：
    主    文
丙○○意圖為自己不法之所有，以恐嚇使人將第三人之物交付，
累犯，處有期徒刑拾月。
扣案之水果刀壹把，沒收。
    事    實
一、丙○○曾於民國92年間因強盜未遂案件，經本院以92年度訴
    字第323號判決判處有期徒刑4年6月確定，自92年8月6日入
    監執行，於96年9月1日因縮短刑期執行完畢。
二、丙○○原在某私人經營之停車場任職，負責在停車場路口指
    揮交通之工作，其任職期間，因認經常碰到以前結交的壞朋
    友，為遠離該等朋友，乃辭去現職另找工作，惟其後謀職並
    不順利，致經濟陷入困頓，迨於97年8月13日晚上8時許，其
    騎乘機車行經新竹市○○街118號新北大停車場附近時，適
    機車汽油用磬而熄火，見上址新北大停車場係其先前雇主所
    經營，知悉該停車場設有收費亭，收費亭內僅其先前同事乙
    ○○1人看顧，竟因缺錢加油，基於意圖為自己不法所有之
    犯意，於同日晚上8時10分許，將其所有隨身攜帶之水果刀1
    把藏放在其所著外褲右口袋內，由新北大停車場入口處走至
    收費亭業已開啟之左側大門，站在乙○○左側後，旋即以右
    手自右側褲袋內取出除去護套之水果刀，將水果刀放在其腹
    部附近，刀尖指向坐在收費亭內之乙○○肩膀方向，距離乙
    ○○約半公尺左右，對乙○○恫稱：其正在跑路，拿新臺幣
    （下同）200元給其等語，並再略為伸長右手，將水果刀逼
    近乙○○之方式，脅迫乙○○聽從其指示交付金錢。乙○○
    見丙○○所持之水果刀甚為小支，當時收費亭右側大門亦已
    開啟，收費亭內且置有鐵製摺疊坐椅，雖遭丙○○持水果刀
    脅迫，惟仍可持摺疊坐椅甩打丙○○持刀之右手，並利用收
    費亭內空間及已開啟之右側大門閃避丙○○之攻擊，處於仍
    可抗拒丙○○之程度，然考量丙○○要求交付之金錢不多，
    對於丙○○持刀脅迫之行為且心存畏懼，害怕如不順從，其
    生命、身體即會受到危害，而有不安全之感覺，認為不需要
    為區區200元冒險抵抗，因而聽從丙○○之要求，開啟收費
    亭內放置停車場營業所得之抽屜，自抽屜屬停車場負責人所
    有之百元鈔中抽取其中200元交付丙○○，丙○○取得200元
    後，旋即往新竹市○○路與北門街口方向逃離現場，所得款
    項則供其加油及購買香菸、報紙等物花用殆盡。乙○○於丙
    ○○離去後，隨即打電話告知停車場負責人上情，該負責人
    知悉後立即報警處理，嗣乙○○於97年8月16日晚上10時許
    ，在新竹市○○路與仁德街口看到丙○○後，通知警方前往
    盤查而查悉上情，並在丙○○身上扣得外罩護套之上開水果
    刀1把。
三、案經乙○○訴由新竹市警察局第一分局報請臺灣新竹地方法
    院檢察署檢察官偵查起訴。
    理    由
壹、關於證據能力之說明：
    本件公訴人所提出經本院據以認定事實之所有證據方法（包
    含證人之證述與文書證據、物證等證據方法），並無證據證
    明係公務員違背法定程序所取得。又公訴人所提出經本院據
    為論斷依據之各項證據方法，就證人乙○○於警詢中所為之
    陳述，雖係屬審判外之陳述，依刑事訴訟法第159條第1項之
    規定原無證據能力，惟被告及辯護人均未於言詞辯論終結前
    聲明異議，依法本應視為同意上開證據方法作為證據。再證
    人乙○○於偵查中之陳述，業經具結擔保而無設詞誣陷被告
    之疑慮，並無顯不可信之情況，依刑事訴訟法第159條之1第
    2項之規定，得為證據。另公訴人所提出經本院據以認定事
    實之各項公務員職務上所製作之文書證據，亦無顯有不可信
    情況之情形，依刑事訴訟法第159條之4第1款之規定，均應
    認有證據能力。
貳、實體部分：
一、認定犯罪事實所憑之證據及認定之理由：
    上述事實，業經被告丙○○於警詢、偵查中及本院審理時坦
    白承認，核與證人即被害人乙○○於警詢、偵查中及本院審
    理時證稱於上開時地遭被告持水果刀脅迫交付200元等情節
    大致，並有被告口卡指認資料、被告履歷表影本各1份、新
    北大停車場照片2張及扣案之水果刀1把可資佐證，足見被告
    之自白與事實相符，堪以採信，事證明確，被告恐嚇取財之
    犯行應堪認定。
二、論罪與科刑：
(一)、罪名─
(1)、核被告所為，係犯刑法第346條第1項之恐嚇取財既遂罪。
(2)、公訴人固認被告攜帶水果刀，以刀尖指著被害人之強暴、脅
    迫方式，指示被害人交付現金200元，已使被害人不能抗拒
    ，所為係觸犯刑法第330條第1項之加重強盜罪嫌。惟按強盜
    行為之構成，以實施強暴脅迫或其他方法，至使不能抗拒，
    而取他人之所有物或使其交付為要件；刑法第346條之恐嚇
    取財罪，係以惡害通知恫嚇他人，受恐嚇人尚有自由意志，
    不過因此懷有恐懼之心，與強盜罪以目前之危害脅迫他人，
    致喪失自由意志不能抗拒者不同。又刑法第346條第1項之恐
    嚇取財罪與刑法第328條第1項之強盜罪，固均係以意圖為自
    己或第三人不法之所有為主觀要件，然其所異者恐嚇取財不
    以將來之惡害通知被害人為限，如以強暴、脅迫為手段，而
    被害人未達於不能抗拒之程度者亦屬之，與強盜罪係以目前
    之危害施用強暴、脅迫，至使被害人喪失自由意志不能抗拒
    者不同，最高法院80年度第4次刑事庭會議決議可資參照。
    而認定被害人不能抗拒或難於抗拒，應就行為人侵害行為之
    態樣及侵害行為當時之具體情狀為客觀上之綜合考量，是若
    行為人客觀上對於被害人之身體或自由確有侵害行為，惟該
    等侵害行為尚未達到足使被害人喪失自由意思而不能抗拒之
    程度，僅因被害人主觀上認為財物損失不多而不想抵抗，任
    由行為人取物離去，即與強盜罪之要件有間。查被告於上開
    時地，以右手持水果刀，刀尖指向被害人肩膀方向，距離被
    害人約半公尺左右，在被害人有所遲疑未立即交出時，再以
    略為伸長右手，將水果刀更逼近被害人之方式，脅迫被害人
    依其指示交付200元等情，業經證人即被害人於本院審理時
    結證供稱：「被告是從我左前方過來，在我左手邊站著，當
    時我在收費亭裡面坐著，被告就從口袋拿出水果刀1把，指
    著我直接說給他200元，被告當時與我距離約半公尺，刀子
    在他的腹部左右，我猶豫是否給他錢，被告又說一次要不要
    給錢，刀子又往前一點。」等語明確（見本院卷第29頁、第
    30頁、第31頁至第32頁），堪認被告於案發時地持水果刀威
    逼被害人時，所持水果刀與被害人間隔約半公尺之事實。又
    被害人對於被告持刀索錢之行為雖心存畏懼，然因認被告所
    持刀子甚小，刀子與被害人尚有距離，被害人可利用空間閃
    避被告、跑離收費亭或持收費亭內之椅子與被告打鬥，然考
    量被告僅要求200元，認為不需為200元抵抗，因而依被告指
    示交付金錢等情，亦經證人即被害人於本院審理時結證供稱
    ：「當時我有被嚇到沒錯，但我一方面還可以思考要否給被
    告200元，並趁機拖延時間，想看旁邊有無人路過，當被告
    刀子更靠近，我才把錢拿出來。被告所持刀子那麼小支，我
    認為有機會可以反抗，我可以拿收費亭的椅子打被告，把被
    告的刀子打掉或閃開，只是我認為被告只要200元，不值得
    為200元做這種事。」等語明確（見本院卷第33頁至第34頁
    ）。審酌案發當時被告未持刀緊靠被害人，而上開收費亭右
    側大門已經開啟，被告並未阻塞被害人該條逃離路線等情狀
    客觀綜合判斷，難認被告之侵害行為，已使被害人不能抗拒
    或難以抗拒之程度，此由被害人證稱案發時尚有抵抗之機會
    及方法，僅因被告要求之數額非多，才依指示交付金錢等情
    ，益足證明，則被告顯未以強暴或脅迫手段至使被害人達到
    不能抗拒之程度，應認被告僅有恐嚇取財之犯意，所為僅係
    犯刑法第346條第1項恐嚇取財罪，公訴人認被告係觸犯刑法
    第330條第1項加重強盜罪，即有誤會，惟其基本社會犯罪事
    實同一，茲變更檢察官所引應適用之法條，改依刑法第346
    條第1項之恐嚇取財罪論處。
(二)、累犯─
    被告曾於92年間因強盜未遂案件，經本院以92年度訴字第32
    3號判決判處有期徒刑4年6月確定，自92年8月6日入監執行
    ，於96年9月1日因縮短刑期執行完畢，有臺灣新竹地方法院
    檢察署刑案資料查註紀錄表及高等法院被告前案紀錄表各1
    份在卷可供參考，其受徒刑之執行完畢後，5年以內再故意
    犯有期徒刑以上刑之本罪，為累犯，應依刑法第47條第1項
    之規定加重其刑。
(三)、科刑─
    爰審酌被告曾有恐嚇、妨害公務及強盜等前科之素行、因缺
    錢加油而恐嚇取財之犯罪動機與目的、持水果刀脅迫之手段
    、所得金錢不多，造成被害人之損害不大及坦認犯行之犯罪
    後態度等一切情狀，量處如主文所示之刑。
(四)、沒收─
    扣案之水果刀1把，為被告所有，供其為本件恐嚇取財所用
    之物，業經被告供明在卷，應依刑法第38條第1項第2款之規
    定宣告沒收。
三、適用之法律：
(一)、刑事訴訟法第299條第1項前段、第300條。
(二)、刑法第346條第1項、第47條第1項、第38條第1項第2款。
本案經檢察官張嘉宏到庭執行職務。
中    華    民    國     98    年     4     月   2   日
                  刑事第六庭  審判長法  官  遲中慧
                                    法  官  黃美盈
                                    法  官  林昌義
以上正本證明與原本無異。
如不服本判決，應於判決送達後10日內向本院提出上訴狀（應附
繕本），上訴於臺灣高等法院。
中    華    民    國     98    年     4     月   2   日
                                    書記官  黃詩傑
附錄本案論罪科刑法條
刑法第346條
意圖為自己或第三人不法之所有，以恐嚇使人將本人或第三人之物
交付者，處6月以上5年以下有期徒刑，得併科1千元以下罰金。
以前項方法得財產上不法之利益，或使第三人得之者，亦同。
前二項之未遂犯罰之。


司法院資訊處製作；財團法人民間司法改革基金會備份。
